【裁判字號】    98,訴,260
【裁判日期】    980717
【裁判案由】    損害賠償
【裁判全文】
臺灣新竹地方法院民事判決               98年度訴字第260號
原      告  甲○○
            丙○○
上列二人共同
訴訟代理人  乙○○    住新竹縣.
被      告  丁○○    住新竹縣.
                      身分證統.
上列當事人間損害賠償事件，經原告提起附帶民事訴訟，由本院
刑事庭裁定移送，本院於民國98年5月25日辯論終結，判決如下
：
    主  文
原告之訴及其假執行之聲請均駁回。
訴訟費用由原告負擔。
    事實及理由
甲、程序方面
    本件被告經合法通知，未於言詞辯論期日到場，核無民事訴
    訟法第三百八十六條各款所列情形，爰依原告聲請，由其一
    造辯論而為判決。
乙、實體方面
一、原告主張：
(一)原告二人之子吳凱益於民國 (以下同)九十三年六月二十一
    日上午九時許，騎乘車牌號碼為PC2-751號機車，由湖口工
    業區往新埔方向行駛，行經新竹縣新埔鎮縣○○里○○鄰北向16.1公里處時，遭對向車道往湖口方向，由被告駕
    駛車牌號碼為W2－0396號自用小貨車所撞擊，且被告駕駛之
    小貨車係左方後視鏡擦撞到吳凱益之身體，造成吳凱益之身
    體因被擦撞來不及煞車即人車倒地，致傷中要害，詎車禍發
    生後被告未停車查看急救，不顧被害人吳凱益倒地反而加速
    逃離現場，是被告之行為有肇事逃逸之故意，旋被害人吳凱
    益於車禍發生後數小時傷重而死亡，嗣經法醫師驗明致死原
    因，係車禍直接造成吳凱益胸部鈍力外傷合併內出血，且救
    治失時所致，是被害人吳凱益之死亡，係因被告肇事後落跑
    之行為所造成，故被告之行為觸犯違背義務之遺棄罪，被害
    人吳凱益之傷亡即應歸責於被告。且本件被告之肇事逃逸之
    刑事責任，亦經台灣高等法院以九十八年度交上訴字第七號
    予以判決被告有罪在案。而按因故意或過失，不法侵害他人
    之權利者，負損害賠償責任，民法第一百八十四條已有規定
    ，因原告為被害人吳凱益之父母，而吳凱益既因被告之前述
    肇事逃逸行為而造成死亡之結果，是依上開之規定，被告自
    應對原告負損害賠償責任。
（二）按不法侵害他人致死者，對於支出醫療及增加生活上需要
      之費用或殯葬費之人，亦應負損害賠償責任；被害人對於
      第三人負有法定扶養義務者，加害人對於該第三人亦應負
      損害賠償責任，民法第一百九十二條第一項、第二項已有
      規定。本件原告支出被害人吳凱益之喪葬費用計新台幣（
      下同）五十六萬元，又被害人吳凱益係原告之長子，如其
      未因被告之行為而死亡，其對原告本負有扶養之義務，則
      以每年扶養親屬寬減額七萬五千元，以扶養年數均二十年
      計算，則被告應各賠償原告每人以一百五十萬元，合計三
      百萬元之扶養費計算之損害賠償。是合計原告二人所受之
      損害額為三百五十六萬元。是原告爰依侵權行為損害賠償
      之法律關係，請求被告負損害賠償責任，並聲明：１、被
      告應給付原告三百五十六萬元，及自起訴狀繕本送達翌日
      起至清償日止，按年息百分之五計算之利息；２、訴訟費
      用由被告負擔；３、原告願供擔保，請准宣告假執行。
二、被告未於言詞辯論期日到場，亦未提出書狀作何聲明或陳述
    。
三、本院之判斷：
（一）按「因犯罪而受損害之人，於刑事訴訟程序得附帶提起民
      事訴訟，對於被告及依民法負賠償責任之人，請求回復其
      損害。」，刑事訴訟法第四百八十七條第一項固有規定，
      惟按「刑事附帶民事訴訟，限於被告被訴之犯罪事實侵害
      個人私權，致生損害者，始得提起之。又刑事庭移送民事
      庭之刑事附帶民事訴訟不合法者，受移送之民事庭應認原
      告之訴為不合法以裁定駁回之。查刑事案件係認定相對人
      連續違反主管機關依證券交易法所為證券商之業務人員不
      得與客戶有媒介借貸款項禁止之命令，論以證券交易法第
      一百七十七條第三款之罪，該罪所侵害者並非抗告人個人
      法益，依首揭說明，抗告人自不得提起刑事附帶民事訴訟
      請求相對人賠償。」（有最高法院85年度台抗字第212號
      裁定意旨可資參照），又按「附帶民事訴訟係因犯罪而授
      損害之人請求回復其損害之程序，其請求之範圍，應依民
      法之規定，故附帶民事訴訟必限於起訴之犯罪事實侵害個
      人私權，致生損害者，始得提起之。本院二十六年鄂附字
      第二二號著有判例。相對人違反銀行法之行為，縱有其事
      ，係破壞國家有關經營銀行業務應經特許之制度，而非直
      接侵害個人法益之犯罪，抗告人亦非因相對人犯銀行法之
      罪而受損害之人，依前開判例要旨，其提起刑事附帶民事
      訴訟，請求相對人賠償，自非合法。（亦有最高法院著有
      80 年度台抗字第240號裁定意旨可供參考）、「附帶民事
      訴訟，必限於起訴之犯罪事實，侵害個人私權，致生損害
      者，始得提起之，本院二十六年鄂附字第二十二號判例著
      有明文。本件上訴人並非被上訴人犯刑法第二百十四條之
      罪之直接被害人，縱上訴人受有損害，得另行提起民事訴
      訟，要不得於該案刑事訴訟中，提起附帶民事訴訟。」（
      亦有最高法院72年度台上字第4213號判決意旨可資參考）
      ，是依上開之規定及最高法院裁判之意旨，可認附帶民事
      訴訟，係因犯罪而致其私權直接受損害之人，為請求回復
      其損害，於刑事訴訟程序附帶提起之民事訴訟，故提起是
      項訴訟，須限於起訴之犯罪事實侵害個人私權，致生損害
      者，始得為之，否則，縱使刑事庭未查，而誤將該不得提
      起之附帶民事訴訟，裁定移送民事庭，然民事庭仍應認為
      其起訴不合法而予以裁定駁回。
（二）經查，本件原告係以被告因觸犯刑法違背義務遺棄罪，造
      成原告之子吳凱益死亡，致原告受有損害，而對被告提起
      附帶民事訴訟後，經本院刑事庭將該附帶民事訴訟裁定移
      送本院民事庭之情，有原告之刑事附帶民事起訴狀及本院
      刑事庭九十七年度交附民字第23號裁定各一份在卷可憑。
      惟查，就本件被告被訴之刑事案件，檢察官係以本件之被
      告涉犯刑法第185條之4肇事逃逸犯行而提起公訴，並經本
      院及台灣高等法院均判決認定被告係犯有刑法第185條之4
      之肇事逃逸罪，而判處被告有期徒刑之情，有本院九十七
      年度交訴字第二號刑事判決正本及台灣高等法院九十八年
      度交上訴字第七號刑事判決影本各一份及台灣新竹地方法
      院檢察署九十六年度偵字第二二七三號偵查卷宗內所附之
      該署檢察官起訴書影本一份在卷可參，是該刑案判決及刑
      案起訴書均非認定本件之被告係觸犯刑法違背義務遺棄罪
      ，且因該等刑案起訴書及刑事判決所認定被告觸犯之刑法
      第185條之4之肇事逃逸罪，其保護之法益乃為參與道路交
      通者之安全，是本件因被告犯罪而受侵害之法益係社會法
      益，原告並非直接被害人，亦即原告非因犯罪事實侵害其
      個人私權而受有損害之人，是原告就此部分提起附帶民事
      訴訟，揆諸前開之規定及最高法院裁判之意旨暨說明，其
      起訴程序於法不合，縱經刑事庭裁定移送民事庭後亦然。
（三）又查，民法侵權行為損害賠償責任之成立，必須行為人之
      行為，與被害人所受損害之間，有相當因果關係存在，始
      足該當。且按「損害賠償之債，以有損害之發生及有責任
      原因之事實，並二者之間，有相當因果關係為成立要件。
      故原告所主張損害賠償之債，如不合於此項成立要件者，
      即難謂有損害賠償請求權存在。」（有最高法院48年台上
      字第481號判例意旨可資參照），另按「侵權行為損害賠
      償之債，須損害之發生與加害人之故意或過失加害行為間
      有相當因果關係，始能成立。所謂相當因果關係，係以行
      為人之行為所造成之客觀存在事實，依經驗法則，可認通
      常均可能發生同樣損害之結果而言；如有此同一條件存在
      ，通常不必皆發生此損害之結果，則該條件與結果並不相
      當，即無相當因果關係；不能僅以行為人就其行為有故意
      過失，自認該行為與損害間有相當因果關係。」、「按損
      害賠償之債之成立，其損害之發生與有責原因事實間，所
      謂之相當因果關係，係指依經驗法則，綜合行為當時所存
      在之一切事實，為客觀之事後審查，在一般情形上，有此
      環境、有此行為之同一條件，足以發生同一之結果者，該
      條件即為發生結果之相當條件，其行為與結果為有相當之
      因果關係。反之，若在一般情形上，有此同一條件存在，
      依客觀之審查，不必皆發生此結果，該條件與結果尚非相
      當，而僅屬偶發之事實，其行為與結果間即難認為有相當
      因果關係。」，亦有最高法院90年度台上字第772號、96
      年度台上字第2032號判決意旨可供參考。查，就本件而言
      ，原告固係主張其等之子即被害人吳凱益係因被告之肇事
      逃逸之行為，致發生死亡之結果，亦即被告之肇事逃逸之
      故意行為，與吳凱益之死亡之間，有相當因果關係存在。
      惟查，因依前述檢察官及刑事判決所認定之結果，均係認
      為：原告之子吳凱益騎乘機車與被告駕駛之自小貨車於九
      十三年六月二十一日上午九時許，在新竹縣新埔鎮縣十六點一公里處會車時，因吳凱益騎乘之機車超越
      中線，致上開貨車左側後照鏡與吳凱益身體左肩胸部發生
      擦撞，吳凱益因而人、車倒地，受有胸部鈍力外傷合併內
      出血之傷害，嗣吳凱益經消防人員據報後到場急救送醫，
      惟於到達東元綜合醫院時已死亡、急救無效，而吳凱益死
      亡之時間為同日十一時九分之情，有本院及台灣高等法院
      前述之刑案判決附卷，及經本院調得台灣新竹地方法院檢
      察署九十三年度相字第三二二號相驗卷宗內之相驗屍體證
      明書查閱無訛。又就吳凱益之死亡，經其祖父乙○○向檢
      察官告訴被告涉嫌過失致死罪，惟經檢察官偵查結果，亦
      認定被告未犯有過失致死之罪嫌，並予以不起訴處分確定
      之情，亦據本院依職權調取台灣新竹地方法院檢察署九十
      六年度偵字第二二七三號偵查卷宗查明無誤。是依上開所
      述，從原告之子吳凱益與被告所駕之車發生擦撞後，吳凱
      益因此即受有胸部鈍力外傷併內出血之傷害，而被告當時
      就此一事故之發生並無何過失，且吳凱益隨後不久即因上
      開傷勢而死亡之情觀之，雖被告於車禍當時未對吳凱益採
      取救護或其他必要措施，予以肇事逃逸，其該肇事逃逸之
      故意行為，已構成前述之罪責，惟是否可認在通常情形，
      於發生類如本件般之吳凱益所受之如前述之嚴重傷勢之下
      ，倘被告當時對其予以救護或採取其他之措施，吳凱益即
      能避免發生死亡之結果，已有疑義。且如吳凱益非因其自
      身騎車超越中線與被告之車相撞，並因此造成其自己前述
      之嚴重傷害，則衡諸一般情形，是否可認被告之肇事逃逸
      行為，即會因此造成吳凱益死亡之結果，亦有疑問。況從
      因果關係之觀點而論，尚難認被告該一肇事逃逸之故意行
      為，已阻絕、中斷了原先所發生之吳凱益因自行超越中線
      撞及被告車輛所致之前述之傷害，所因而造成其死亡結果
      之因果關係，而成為造成吳凱益發生死亡結果之獨立之原
      因，準此而論，即難認被告之該一肇事逃逸之行為，與吳
      凱益之死亡之間，有相當因果關係之存在。則揆諸前述之
      最高法院判例、判決之見解及說明，亦難認被告對原告之
      子之死亡，應依民法侵權行為損害賠償之規定，對原告負
      損害賠償之責。
（四）綜上所述，原告對被告提起刑事附帶民事訴訟，其起訴程
      序於法不合，又無從認定被告對原告之子之死亡，應依民
      法侵權行為損害賠償之規定，對原告負損害賠償之責。從
      而，原告主張依民法侵權行為損害賠償之法律關係，訴請
      被告給付其等三百五十六萬元，及自起訴狀繕本送達翌日
      起至清償日止按年息百分之五計算之利息，於法尚屬無據
      ，應予以駁回。而原告之訴既經駁回，其假執行之聲請亦
      失所附麗，應併予駁回之。
丙、結論：本件原告之訴為無理由，依民事訴訟法第385條第1項
    前段、第78條、第85條第1項本文，判決如主文。
中    華    民    國    98    年     7    月    17    日
                  民事第二庭    法  官  鄭政宗
以上正本係照原本作成。
如對本判決上訴，須於判決送達後20日內向本院提出上訴狀。
中    華    民    國    98    年     7    月    17    日
                                書記官  曾柏方


司法院資訊處製作；財團法人民間司法改革基金會備份。
